【裁判字號】    97,易,1990
【裁判日期】    980227
【裁判案由】    詐欺
【裁判全文】
臺灣臺北地方法院刑事判決            97年度易字第1990號
公  訴  人  臺灣臺北地方法院檢察署檢察官
被      告  甲○○
上列被告因詐欺案件，經檢察官提起公訴（97年度偵字第11295
號）及移送併辦（97年度偵字第19436號），本院判決如左：
    主  文
甲○○幫助意圖為自己不法之所有，以詐術使人將本人之物交付
，處有期徒刑伍月，如易科罰金，以新台幣壹仟元折算壹日。
    事  實
一、甲○○可預見交付自己之金融帳戶予他人使用，他人可能以
    該金融帳戶遂行財產上犯罪之目的，且取得他人存摺之目的
    在於收取贓物及掩飾犯行不易遭人追查，竟不顧他人所可能
    遭害之危險，仍以縱若有人持以犯罪亦無違反本意之不確定
    幫助詐欺犯意，於民國97年5月2日下午10時22分前某不詳時
    間、地點，將其所申辦之臺灣郵政股份有限公司臺北西園郵
    局（下稱臺北西園郵局）帳號00000000000000號帳戶之提款
    卡（附密碼），交付予姓名年籍不詳之詐騙集團成員作為詐
    騙之帳戶使用。嗣乙○○於97年5月2日下午10時13分，在臺
    中市○區○○街174號住處，接獲自稱雅虎奇摩客服人員佯
    稱之前於奇摩購物中心購買護手霜時，因作業疏失導致成為
    分期付款，須由乙○○至自動提款機前操作才能解除，而依
    其指示操作後，竟自乙○○之帳戶內轉出新台幣（下同）2
    萬9984元至甲○○上開臺北西園郵局帳戶而報警循線偵查始
    悉上情。
二、案經臺北市政府警察局萬華分局報告臺灣臺北地方法院檢察
    署檢察官偵查起訴。
    理  由
一、訊據被告甲○○矢口否認犯行，於警訊中先辯稱：「係在97
    年5月2日下午16時許，在台北市○○區○○街、西昌街龍山
    寺逛街時遺失」云云（參見97年5月5日警訊筆錄，97偵11
    295號卷第6頁）；繼於偵查中又辯稱：「提款卡密碼為4111
    98。因為我是41年11月生，身分證號碼末二碼是98，這樣比
    較好記。我寫在放提款卡的袋子上。…提款卡放在皮夾中，
    但是只有提款卡遺失，皮夾內還有身分證、健保卡」等語（
    參見97年6月20日筆錄，同上揭卷第46頁）。嗣在審理中辯
    稱：提款卡係於97年5月間，在台北市萬華區龍山寺附近公
    園內，遭友人丙○○竊取後。伊本人當日雖有發現皮夾中之
    提款卡遺失，但當時不知係遭丙○○取走，係嗣後經另一友
    人林廷禮告知有相同之情形，而向丙○○詢問後，經丙○○
    承認並表示願意隨同其到庭為證云云。然查：
（一）被害人乙○○受詐欺集團成員詐欺而轉出之29.984元，確
      係匯入被告所有之臺北西園郵局帳號00000000000000號帳
      戶，旋即遭人盜領一空乙節，業據被害人乙○○於偵查中
      指訴綦詳，並有臺灣郵政股份有限公司臺北郵局97年6月
      17 日函暨所附被告開戶資料與上開帳戶交易明細表等附
      卷可稽。
（二）而被告所有之上開臺北西園郵局帳號00000000000000號帳
      戶，於97年1月5日時僅餘580元，俟於5日後之1月10日遭
      主管機關強制凍結，並於同年1月30日經法院強制執行而
      提出僅餘之580元後，其帳戶為「0」元。嗣後該帳戶迄97
      年5月2日之本案發生前，並無任何變動，始終為「0」元
      等情，亦有該帳戶出入明細表在卷可查。是被告上開帳戶
      既曾經遭受主管機關凍結與法院強制執行之處分，並無任
      何存款堪供提領使用，當為被告所明知。則被告何以平日
      仍將該已無任何存款之提款卡放置在皮夾中，衡情已有可
      疑；而依被告自述97年5月2日遺失提款卡時，該放置提款
      卡之皮夾中尚有身分證、健保卡等物，卻除了提款卡外，
      其餘均未遺失（獨獨只有提款卡遺失），尤與常情有違；
      況被告供稱遺失當時即已發覺，而向當時同在公園內聊天
      之友人，如林廷禮、丙○○等人為詢問云云，然衡諸常情
      ，一般當事人在通常情形下，除非另有特別情事發生，如
      皮夾已遺失而再尋獲；或發現皮夾曾經他人拿取而再找回
      ；或有提款之需要而需要使用提款卡之狀態，否則應不太
      可能有如此高之警覺，在皮夾仍存在之情形下，憬然發覺
      皮夾內之提款卡已遺失。又依被告在本案準備程序中之陳
      述，其遺失之時間係在下午4或5時，此參酌其供稱：「（
      問：何以5月2日當天沒有報案，遲到5月5日報案？）那天
      是星期五下午4、5時，郵局已經關門，我認為我裡面沒有
      錢，沒有關係」等語即明。而被害人乙○○係在同日晚間
      10時13分許，即接獲詐騙集團成員之電話而遂行詐欺，是
      被告既甫自同日下午4時許遺失，當日晚間該帳戶即已遭
      詐欺集團使用，何以又如此巧合？是證被告上開所辯均違
      反事理，難謂可採。
（三）第查，被告甲○○警訊、偵查中均辯稱遺失云云；嗣在審
      理中又改口辯稱：提款卡實際係遭丙○○竊走。伊本來不
      知情，是事後聽友人林廷禮告知渠亦有相同之情形，始於
      97 年11月初某日，於同一公園巧遇丙○○時，向丙○○
      詢問，且丙○○亦承認確有其事並表示願意隨同其到庭為
      證云云。然經本院調查結果，被告所指稱之「丙○○」，
      其實已於97年11月3日晚間10時29分即因「急性肝衰竭、
      急性腎衰竭」等原因所造成之「敗血症併敗血性休克」而
      死亡，有台北市萬華區戶政事務所98年1月9日北市萬一戶
      字第09830008900號函及所附死亡證書1紙等附卷可稽，是
      被告所辯「丙○○已承認並願意到庭為證」云云，顯已無
      從查證。而證人林廷禮經本院傳喚到庭為證時，雖附合被
      告之說詞，證稱：被告曾於97年5月2日遺失當下，詢問在
      場之人有無見到他的提款卡。11月初時，亦聽見被告有向
      丙○○詢問是否有取走他的提款卡，而經丙○○承認云云
      。然經本院將被告與證人林廷禮之證述相互比對，卻發現
      二者之供、證詞顯然漏洞百出，難謂相符。例如：被告係
      供稱：「之前有一個我的朋友叫林廷禮，他的東西也被叫
      做丙○○的人拿走，後來我才知道是丙○○拿走」云云（
      參見本院97年11月20日審理筆錄），然訊諸證人丙○○則
      證稱：伊的身分證或提款卡、存摺從未遺失過等語及「我
      沒有掉過東西，我不知道被告所述是否實在，但是我沒有
      東西被丙○○拿走，我的東西我保護的很好」等語。是林
      廷禮既從未遺失過物品，則被告所供係自林廷禮處知悉有
      相同情形，始會去詢問丙○○一節即乏依據。然則證人林
      廷禮既從未告知被告丙○○曾取走他的物品，被告何以會
      突發奇想而詢問丙○○有關此事？顯然匪夷所思。另證人
      林廷禮證稱97年5月2日當時，被告是詢問在場之人有無看
      見他的皮夾，而非詢問有無人看見他的提款卡，又與被告
      所供僅「遺失提款卡」一節迥非相侔。尤以證人與被告均
      供稱，陳宗承認取走被告提款卡那天是11月初某日，然依
      本院向丙○○死亡前接受診療之台北市立聯合醫院函查結
      果，丙○○係在97年10月31日即已因病危而住入加護病房
      ，其生命狀態垂危而大量輸血，雙下肢因潰爛須行清瘡，
      無法行動而陷入昏迷狀態，迄11月3日10時29分許，由醫
      師放棄急救而宣告死亡等情，均有該醫院之加護病房護理
      紀錄在卷可稽。是依丙○○97年11月初之身體與精神狀況
      ，如何可能會如被告及證人林廷禮所述，得由他人推行輪
      椅，從台北市立聯合醫院和平院區，推行逾半公里以上之
      路程至龍山寺旁之12號公園與被告對談？又如何可能會答
      應被告願意隨同前來本院作證？益證被告所辯，並無可採
      ，證人林廷禮亦係與被告串證，意圖欺矇本院而故為偽證
      ，均無可採。
（四）按「認定犯罪事實應依證據，而證據之憑信力如何，法院
      依自由心證之原則，本有斟酌取捨之權」；「認定犯罪事
      實所憑之證據，並不以直接證據為限，即綜合各種間接證
      據，本於推理作用，為認定犯罪事實之基礎，如無違背一
      般經驗法則，尚非法所不許」「法院依自由心證為證據判
      斷時，不得違背經驗法則。而所謂經驗法則，係指吾人基
      於日常生活經驗所得之定則，並非個人主觀上之推測」；
      「間接事實之本身，雖非證據，然因其具有判斷直接事實
      存在之作用，故亦有證據之機能，但其如何由間接事實推
      論直接事實之存在，則仍應為必要之說明，始足以斷定其
      所為推論是否合理，而可認為適法」，最高法院20年上字
      第844號、31年上字第1312號、44年台上字第702號、75年
      台上字第1822號分別著有判例，可資參照。邇來詐欺集團
      利用人頭帳戶進行詐欺致民眾多人受害，本為公眾周知之
      事實，而政府各主管機關亦多有政令宣導，呼籲持有帳戶
      存摺者切須對自己之身分證、帳戶存摺、印章與提款卡應
      妥善保管，尤不得任意轉賣、出借或交付不法之徒使用，
      被告亦不得諉為不知。尤以身分證、帳戶存摺、印章、提
      款卡及提款卡之密碼等，分別關係到個人身分權、財產權
      之維護與隱私權之保障，不僅應妥善管理，並應分開存放
      以減少遺失後遭人盜取、利用之風險，更已為現代國民之
      基本常識。而司法實務上，經查獲私自買賣身分證、帳戶
      、提款卡以供犯罪集團使用者，所在多有，且因買賣雙方
      既均為地下之不法交易，是行為人究係於何時、何地以何
      價格從事買賣或交付，除非被查獲之行為人誠心悔悟而願
      於偵查中自白，否則本即乏直接證據可循。又出售或交付
      提款卡者，每於偵查機關依被害人所提供之帳戶帳號循線
      查獲時，亦多以遺失為由以為搪塞，資為卸責之藉口，尤
      為司法實務所常見之情形。是被告所辯之遺失是否可採，
      在無其他直接證據可資認定之情形下，惟有綜合行為人之
      素行、教育程度、財務狀況與行為人所述遺失情節之主、
      客觀情事，本於推理作用、經驗法則，以為判斷之依據。
      以本件而言，被告供詞之誠信有疑，所辯之理由又違背經
      驗法則，前已敘明，而依被告之陳述，其提款卡原即無任
      何存款，已失提款之功能，何以仍會隨身帶？何以會在
      皮夾並未遺失之狀態下，於遺失當日即行發覺？又若只有
      提款卡遺失，在拾得之人不知密碼之情形下，應亦不致為
      犯罪集團在當日即供作犯罪使用，但依被告所述，卻係因
      為怕密碼不好記，所以「將密碼寫在提款卡外面之袋子上
      」，而併提款卡一起遺失云云。惟被告卻在審理中於訊問
      其密碼為何時，竟即能輕易供出：「提款卡密碼為411198
      。因為我是41年11月生，身分證號碼末二碼是98，這樣比
      較好記」等語。按被告在「遺失」提款卡約一年後，尚能
      輕易說出密碼，又何有必要，將密碼寫在袋子上？是證被
      告就提款卡之遺失與密碼亦同時遭犯罪集團使用1節，始
      終未能提供合理之說明，所辯各節又違背事理，顯然該提
      款卡之流落於犯罪者之手，係由於被告之交付始屬合理。
      而金融帳戶事關個人財產權益保障，其專有性甚高，故一
      般人均有妥為保管及防止他人任意使用之認識，縱在特殊
      情況偶需交付他人使用，亦必深入瞭解用途及合理性，始
      予提供，且該等專有物品如落入不明人士手中，極易被利
      用作為與財產有關之犯罪工具，此為吾人依一般生活認知
      所易於體察之常識。若有他人無正當理由，索求使用他人
      帳戶，客觀上當可預見其目的係為供某筆資金存入後再行
      領出之用，且該筆資金之存入及提領過程，係有意隱瞞行
      為人之身分，此乃極易瞭解之事，故被告當可預見其將提
      款卡提供予他人使用，將幫助他人實施犯罪，惟被告卻仍
      執意將提款卡交付予他人，足見其遭不法利用之結果並不
      違背其本意，被告有幫助詐欺之不確定故意，堪予認定。
      從而，本件事證明確，被告犯行堪以認定。
三、論罪科刑部分：
    按刑法上之幫助犯，係對於犯罪與正犯有共同之認識，而以
    幫助之意思，對於正犯資以助力，但未參與實行犯罪之行為
    者而言。而前揭詐欺份子於取得被告之提款卡後詐騙乙○○
    得逞，係犯詐欺取財既遂罪。故核被告所為，係犯刑法第30
    條第1項前段、第339條第1項、第3項之幫助詐欺取財既遂罪
    。被告交付提款卡之行為，係以幫助犯罪之不確定故意，參
    與詐欺構成要件以外之行為，核屬詐欺取財犯行之幫助犯，
    應依刑法第30條第2項規定減輕其刑。至於檢察官以97年度
    偵字第19436號移送併辦之事實，經查與本件起訴事實同一
    ，原無待於併辦，附此敘明。爰審酌被告交付提款卡供予他
    人使用，致被害人因受詐欺份子欺騙，匯款至被告帳戶，故
    被告犯行對於被害人之財產及社會正常交易秩序造成之損害
    非輕，並使犯罪之追查過程更趨複雜，尤以被告於犯罪後未
    能坦承犯行，且利用知悉丙○○已死亡之事實，竟利用死者
    無從反證之機會，意圖嫁禍卸責於已死亡之人，並串勾友人
    林廷禮進行偽證，均證被告犯罪後未見悔意等一切情狀，量
    處如主文所示之刑，併宣告易科罰金之折算標準。（有關證
    人林廷禮涉嫌偽證之事實，本院另以函文舉證告發，併此指
    明）。
據上論斷，應依刑事訴訟法第299條第1項前段，刑法第30條第1
項前段、第2項、第339條第1項、第41條第1項前段，刑法施行法
第1條之1，判決如主文。
本案經檢察官李濠松到庭執行職務。
中    華    民    國    98    年    2     月    27    日
                    刑事第十二庭  審判長法  官   李英豪
                                        法  官   陳慧萍
                                        法  官   楊台清
以上正本證明與原本無異。
如不服本判決應於收受送達後10日內向本院提出上訴書狀，並應
敘述具體理由；其未敘述上訴理由者，應於上訴期間屆滿後20日
內向本院補提理由書（均須按他造當事人之人數附繕本）「切勿
逕送上級法院」。告訴人或被害人如對於本判決不服者，應具備
理由請求檢察官上訴，其上訴期間之計算係以檢察官收受判決正
本之日期為準。
                                        書記官   劉子豪
中    華    民    國    98    年    2     月    27    日
附錄論罪科刑法條
中華民國刑法第339條
意圖為自己或第三人不法之所有，以詐術使人將本人或第三人之
物交付者，處 5 年以下有期徒刑、拘役或科或併科 1 千元以下
罰金。
以前項方法得財產上不法之利益或使第三人得之者，亦同。
前二項之未遂犯罰之。


司法院資訊處製作；財團法人民間司法改革基金會備份。
